---
title: "Opções Reais no R"
author: "Cassiano Ricardo Dalberto"
date: "2022-11-22"
output: html_document
---

### Cálculo de opções reais utilizando árvores binomiais
<br>

#### **Setup**

Abaixo, carregamos as bibliotecas necessárias. Também definimos a opção para não mostrar os resultados em notação científica.
```{r eval=T, message=F}
library(dplyr)
library(tidyr)
options(scipen=999)
```

Além disso, utilizaremos inicialmente a função `getBinomTree.R`, criada por [Nicolai Vicol](https://github.com/nicolaivicol/binomial-tree-options-R), para a obter a árvore binomial básica do ativo:
```{r eval=T}
source("D:/getBinomTree.R")
```
<br>

### **1ª Etapa: calcular a árvore binomial inicial (sem opções)**

**Estabelecendo os parâmetros iniciais**

Aqui definimos os valores que serão utilizados para calcular a árvore binomial.
O valor do ativo consistirá no Valor Presente Líquido (VPL) do projeto, e os demais parâmetros seguem como abaixo:
```{r eval=T}
VPL <- 112667.9 # Valor Presente Líquido
volat <- .093 # volatilidade
tempo <- 5 # vida do projeto, em anos
rf <- .085 # taxa livre de risco
passos <- 10 # número de passos da árvore binomial
```


**Calculando a árvore binomial inicial**

Em seguida, vamos aplicar a função `getBinomTree.R` para cálculo da árvore binomial, considerando:

* S0: valor do ativo no tempo t=0
* K: Preço de exercício
* vol: volatilidade
* dT: tempo até a maturidade (no caso de opções reais, vida do projeto)
* r: taxa livre de risco
* qdiv: taxa de dividendos (não aplicável em opções reais, definir como zero)
* N_steps: número de passos da árvore
* isPut: F=opção de compra (call); T=opção de venda (put) 
* isAmerican: F:opção europeia, T: opção americana (sempre usar T em opções reais)

```{r eval=T}
arvore <- getBinomTree(S0=VPL, K=VPL, vol=volat, dT=tempo, r=rf, qdiv=0, N_steps=passos, isPut=F, isAmerican=T)
```

Posteriormente, estruturamos os valores com indexadores de linha e coluna, para construir uma matriz:
```{r eval=T}
arvore2 <- arvore %>% group_by(step) %>% 
              mutate(row = row_number(step)) %>%
              mutate(col = step + 1) %>%
              ungroup %>%
              select(row, col, S)

matriz_valores <- t(as.matrix(spread(arvore2, row, S)[,-1]))
```
<br>

### **2ª Etapa: calculando as árvores com opções reais**

**Parâmetros gerais para as opções reais**


Os parâmetros abaixos são utilizados em todas as aplicações posteriores. São parâmetros das opções já utilizados na função anterior, mas aqui vamos defini-los de modo explícito, pois vamos utilizá-los nos cálculos a seguir.
```{r eval=T}
dt <- tempo / passos # tamanho de cada passo = tempo dividido pelo número de passos
u <- exp((volat) * sqrt(dt)) # Fator de multiplicação de alta
d <- 1/u # Fator de multiplicação de queda
p <- (exp(rf*dt)-d)/(u-d) # Probabilidade de u

l <- nrow(matriz_valores) # Número de linhas da matriz da árvore binomial
c <- ncol(matriz_valores) # Número de colunas da matriz da árvore binomial
```
<br>

#### **Opção de Expansão**

No caso de uma expansão, é possível realizar um investimento adicional para elevar o valor do projeto. Precisamos, então, definir esses parâmetros. Supondo uma expansão que custe R$40.000,00, e que aumente o VPL em 45%, teremos então:

```{r eval=T}
exp_custo <- 40000 # Custo da expansão
exp_fator <- 1.45 # Fator de expansão
```

Então criamos primeiramente uma matriz intermediária, contendo os valores com a expansão, quando ela se revelar favorável, ou os valores originais, caso contrário.

```{r eval=T}
matriz_int_exp <- matrix(NaN, nrow = l, ncol = c) # Criar uma matriz de igual dimensão à original
for(i in 1:l) {
  for(j in 1:c) {
    
    matriz_int_exp[i,j] <- max(matriz_valores[i,j], (matriz_valores[i,j]*exp_fator)-exp_custo)
    # Em cada nó da árvore (célula da matriz), escolher o máximo entre o valor original e o valor com expansão
  }
}
```

Por fim, calculamos a árvore com a opção de expansão:
```{r eval=T}
matriz_exp <- matrix(NaN, nrow = l, ncol = c) # Criar uma matriz de igual dimensão à original
matriz_exp[, c] <- matriz_int_exp[, c] # Adicionar valores com expansão à última coluna (fim da árvore)

for(j in 1:c) {
  
  for(i in 1:l) {
    
    matriz_exp[i,c-j] <- ifelse(is.na(matriz_int_exp[i,c-j]), NA,
                        max( (matriz_exp[i,c-j+1]*p + 
                               matriz_exp[i+1,c-j+1]*(1-p)) * exp(-rf*dt),
                                    
                                   matriz_int_exp[i,c-j]))
    # Seguindo a ordem reversa pelas colunas, calcular o valor de cada célula (desde que não NA originalmente)
    # como o valor presente da média ponderada dos nós que lhe sucedem, e depois escolher entre o máximo
    # deste valor e o valor da matriz intermediária
  }
}
```
<br>

#### **Opção de Contração**

No caso de uma contração, é possível reduzir a escala do projeto, diminuindo seu valor, mas obtendo um valor residual com a venda de parte dos ativos. Precisamos, então, definir esses parâmetros. Supondo uma contração gere um valor residual de R$50.000,00, e que reduza o VPL em 35%, teremos então:

```{r eval=T}
con_res <- 50000 # Receita com a contração
con_fator <- .65 # Fator da contração
```

Criamos, então, a matriz intermediária, contendo os valores com a contração, quando ela se revelar favorável, ou os valores originais, caso contrário.

```{r eval=T}
matriz_int_con <- matrix(NaN, nrow = l, ncol = c) # Criar uma matriz de igual dimensão à original
for(i in 1:l) {
  for(j in 1:c) {
    
    matriz_int_con[i,j] <- max(matriz_valores[i,j], (matriz_valores[i,j]*con_fator)+con_res)
    # Em cada nó da árvore (célula da matriz), escolher o máximo entre o valor original e o valor com contração
  }
}
```

Por fim, calculamos a árvore com a opção de contração:
```{r eval=T}
matriz_con <- matrix(NaN, nrow = l, ncol = c) # Criar uma matriz de igual dimensão à original
matriz_con[, c] <- matriz_int_con[, c] # Adicionar valores com contração à última coluna (fim da árvore)

for(j in 1:c) {
  
  for(i in 1:l) {
    
    matriz_con[i,c-j] <- ifelse(is.na(matriz_int_con[i,c-j]), NA,
                                max( (matriz_con[i,c-j+1]*p + 
                                        matriz_con[i+1,c-j+1]*(1-p)) * exp(-rf*dt),
                                     
                                     matriz_int_con[i,c-j]))
    # Seguindo a ordem reversa pelas colunas, calcular o valor de cada célula (desde que não NA originalmente)
    # como o valor presente da média ponderada dos nós que lhe sucedem, e depois escolher entre o máximo
    # deste valor e o valor da matriz intermediária
  }
}
```
<br>


#### **Opção de Abandono**

Caso o cenário para o projeto seja muito desfavorável, é possível abandoná-lo. Isso cessa os fluxos de caixa futuros, mas possibilita obter um valor residual com a venda dos ativos. Aqui o parâmetro a ser definido é justamente esse valor residual. Supondo que os ativos possam ser vendidos a qualquer momento por R$90.000,00:

```{r eval=T}
aban_res <- 90000 # Valor residual em caso de abandono
```

Na sequência, criamos a matriz intermediária, contendo os valores com o abandono, quando ele se revelar favorável, ou os valores originais, caso contrário.

```{r eval=T}
matriz_int_aban <- matrix(NaN, nrow = l, ncol = c) # Criar uma matriz de igual dimensão à original
for(i in 1:l) {
  for(j in 1:c) {
    
    matriz_int_aban[i,j] <- max(matriz_valores[i,j], aban_res)
    # Em cada nó da árvore (célula da matriz), escolher o máximo entre o valor original e o valor com abandono
  }
}
```

Por fim, calculamos a árvore com a opção de abandono:
```{r eval=T}
matriz_aban <- matrix(NaN, nrow = l, ncol = c) # Criar uma matriz de igual dimensão à original
matriz_aban[, c] <- matriz_int_aban[, c] # Adicionar valores com abandono à última coluna (fim da árvore)
for(j in 1:c) {
  
  for(i in 1:l) {
    
    matriz_aban[i,c-j] <- ifelse(is.na(matriz_int_aban[i,c-j]), NA,
                                max( (matriz_aban[i,c-j+1]*p + 
                                        matriz_aban[i+1,c-j+1]*(1-p)) * exp(-rf*dt),
                                     
                                     matriz_int_aban[i,c-j]))
    # Seguindo a ordem reversa pelas colunas, calcular o valor de cada célula (desde que não NA originalmente)
    # como o valor presente da média ponderada dos nós que lhe sucedem, e depois escolher entre o máximo
    # deste valor e o valor da matriz intermediária
  }
}
```